最高法院刑事判決　　　　　　九十六年度台上字第二四一七號
上　訴　人　甲○○
　　　　　　乙○○
上列上訴人等因偽造文書案件，不服台灣高等法院台南分院中華
民國九十三年八月三十日第二審判決（九十二年度上訴字第一三
七一號，起訴案號：台灣雲林地方法院檢察署八十九年度偵續字
第三五號），提起上訴，本院判決如下：
    主  文
上訴駁回。
    理  由
按刑事訴訟法第三百七十七條規定，上訴於第三審法院，非以判
決違背法令為理由，不得為之。是提起第三審上訴，應以原判決
違背法令為理由，係屬法定要件。如果上訴理由狀並未依據卷內
訴訟資料，具體指摘原判決不適用何種法則或如何適用不當，或
所指摘原判決違法情事，顯與法律規定得為第三審上訴理由之違
法情形，不相適合時，均應認其上訴為違背法律上之程式，予以
駁回。本件上訴人甲○○、乙○○二人（下稱上訴人二人）上訴
意旨略稱：(一)系爭終止保險契約申請書（即如原判決附表一所示
之終止保險契約申請書）其上要保人欄「蔡政煌」之署押，與告
訴人蔡政煌平日及當庭書寫之筆跡，經內政部警政署刑事警察局
（下稱刑事警察局）鑑定結果，僅能作「有臨摹、描寫之虞」之
鑑定，原審徒憑肉眼鑑定，卻能審認「確有臨摹描寫之情事，要
無疑義」；究竟原審所為比對方法與刑事警察局之鑑定方法有何
差異？原判決並未說明，不無理由不備之違法。(二)系爭ＳＴ00
00000號，發票日期民國八十八年六月二十九日，金額新台
幣（下同）三萬零五百六十一元之解約金支票，係經中興人壽保
險股份有限公司（下稱中興人壽公司）郵寄至雲林縣土庫鎮新庄
里十號即蔡政煌之住所，另三紙解約金支票始由該公司郵寄至該
公司雲林縣西螺分處之營業處（亦即雲林縣西螺鎮○○路五十五
號），有該公司給付暫存檔明細資料在卷（他字卷第十至第十三
頁背面）可稽，原審依憑乙○○於偵審中，及甲○○於偵查中憑
錯誤印象所供稱：上揭四紙解約金支票係中興人壽公司寄到該公
司雲林西螺分處，由乙○○領取後，再轉交予甲○○等語，認定
該四紙支票均由上揭公司郵寄至該公司雲林西螺分處由甲○○收
取後，經乙○○介紹，交由廖滿意（即乙○○之同事）提示付款
等事實，自有理由矛盾之違法。(三)上揭四紙解約金支票，應係由
蔡政煌或其委託之人交予廖滿意，蔡政煌為求迅速取得票款，以
票貼方式借款，非無可能。又系爭保險契約之保險費，原均係由
甲○○簽發支票繳納，蔡政煌確無資力支付該保險費，因其倘不
同意終止保險契約即需自付保險費，故同意終止保險契約，並同
意由甲○○取得解約金。對於上揭事實，原審未詳予調查，遽為
不利於上訴人二人之認定，原判決有不適用證據法則、應於審判
期日調查之證據未予調查之違法等語。
惟查原判決認定上訴人二人有原判決事實欄所載之行使偽造私文
書及詐欺取財犯行，並以二罪有方法、結果之牽連犯關係，依修
正前刑法第五十五條規定，應從一重處斷，因而撤銷第一審不當
之科刑判決，改判從一重論處上訴人二人共同行使偽造私文書，
足以生損害於他人之罪刑。就論定上訴人二人行使偽造私文書部
分，已詳予明所依憑之證據及認定之理由。並說明：上訴人二
人雖否認行使偽造私文書犯行，辯稱：系爭保險契約（即如原判
決附表一所示之四份保險契約）原均由甲○○繳納保險費，甲○
○與蔡政煌離婚後，徵得蔡某同意，與中興人壽公司終止保險契
約；並由蔡某在終止保險契約申請書要保人簽章欄內簽名，據以
終止契約，解約金支票四紙（詳如原判決附表二所示），亦係交
由蔡政煌收執、領取，伊等二人均無偽造文書犯行等語。然蔡政
煌於檢察官偵查中及於第一、二審法院審理中已明確指證：系爭
保險契約係在其不知情下遭人冒名解約及遭人領取解約金等語；
又上揭保險契約終止申請書上要保人簽章欄「蔡政煌」之簽名筆
跡，與蔡政煌平日及於偵查中當庭書寫之筆跡，經檢察官送請法
務部調查局鑑定，認二者簽名字跡特徵不符；經送請內政部警政
署刑事警察局鑑定，亦認二者筆跡上下重疊相符，筆跡有臨摹、
描寫之虞；嗣經原審法院審認結果，二者筆跡字體相同，字跡大
小、字形歪斜度均相同，上揭申請書上其中「政」字之「止」部
有重複臨摹、「煌」字之「王」部有輕筆描寫之情形，足認申請
書上要保人欄「蔡政煌」之署名，確有臨摹描寫情事。又從乙○
○於原審供稱：系爭四紙解約金支票係由總公司郵寄至該公司雲
林西螺分處，由其收取等語，於檢察官偵查中供稱：終止系爭保
險契約是甲○○打電話要求伊過去辦理終止，伊負責填資料，解
約金支票係交由甲○○領取等語；及甲○○於偵查中供稱：伊要
求終止系爭保險契約，終止契約是業務員（指乙○○）到雲林縣
二崙鄉○○村○○○路九之三號住處辦理，解約金支票，公司送
到伊住宅，但有簽回條，乙○○拿回條回去等語，以及該四紙解
約金支票係由乙○○之同事廖滿意提示付款等情，綜合參酌，足
以認定終止系爭保險契約之申請書，係上訴人二人，基於犯意聯
絡及行為分擔，推由其中一人以臨摹描寫方式，偽造「蔡政煌」
之署名，據以偽造該申請書並為行使無訛；上訴人二人上揭所辯
，係飾詞推卸刑責，委無足採等理由綦詳。核原判決上揭論斷，
尚無不合。又按系爭解約金支票，其中ＳＴ0000000號、
發票日期八十八年六月二十九日、面額三萬零五百六十一元之支
票，縱係由中興人壽公司郵寄至雲林縣土庫鎮新庄里十號蔡政煌
住處，由蔡政煌領取，而非如同其餘三紙解約金支票，係由該公
司郵寄至該公司雲林西螺分處由上訴人等領取。亦僅屬上訴人等
是否有詐取該三萬零五百六十一元之問題，因詐欺部分不能上訴
第三審（詳後述），故與上訴人二人成立行使偽造私文書之犯行
並無影響，自難執為適法之第三審上訴理由。上訴人二人就行使
偽造私文書部分之其餘上訴意旨，徒憑己見，就原審採證認事職
權之適法行使，及原判決已論斷說明之事項，重複為事實之爭辯
，任指原判決有上訴意旨指摘之違誤，核與法律所規定得為第三
審上訴理由之違法情形不相適合。其二人該部分上訴，均違背法
律上之程式，應予駁回。
又按刑法第三百三十九條第一項之詐欺取財罪，依刑事訴訟法第
三百七十六條第四款規定，係屬於不得上訴於第三審之案件，上
訴人二人就偽造文書部分之上訴既經認為不合法，應從程序上予
以駁回。則經原判決認與行使偽造私文書部分有修正前刑法牽連
犯裁判上一罪關係之詐欺取財部分，亦無從併為實體審理，該部
分上訴應併認為不合法，予以駁回。
據上論結，應依刑事訴訟法第三百九十五條前段，判決如主文。
中　　華　　民　　國　九十六　年　　五　　月　　三　　日
                      最高法院刑事第八庭
                          審判長法官  陳　正　庸
                                法官  賴　忠　星
                                法官  林　開　任
                                法官  林　立　華
                                法官  陳　晴　教
      本件正本證明與原本無異
                                      書  記  官
中　　華　　民　　國　九十六　年　　五　　月   十五   日
                                                z
